【裁判字號】    99,上易,1822
【裁判日期】    991029
【裁判案由】    侵占
【裁判全文】
臺灣高等法院刑事判決                99年度上易字第1822號
    上  訴  人  臺灣新竹地方法院檢察署檢察官
    上  訴  人
    即  被  告  乙○○
                丁○○
    共      同
    選任辯護人  范光柱  律師
    共      同
    指定辯護人  本院公設辯護人周君穎
上列上訴人因被告業務侵占案件，不服臺灣新竹地方法院99年度
易字第23號，中華民國99年7月21日第一審判決（起訴案號：臺
灣新竹地方法院檢察署97年度偵緝字第387 號、第388 號），提
起上訴，判決如下：
    主      文
原判決撤銷。
乙○○共同犯侵占罪，處有期徒刑壹年陸月。
丁○○共同犯侵占罪，處有期徒刑貳年陸月。
    犯罪事實
一、乙○○、丁○○為夫妻，乙○○擔任新竹縣竹北市○○街75
    號3 樓正盛光電股份有限公司（下稱正盛公司；名片上正盛
    公司英文名稱為JHENG SHENG INTERNATIONAL CORPORATION
    ）負責人；丁○○為正盛公司監察人暨總經理。
二、科雅科技股份有限公司（下稱科雅公司）委請正盛公司將科
    雅公司大陸地區客戶應付予科雅公司之款項，匯入正盛公司
    於汶萊國設立登記之境外公司JHENG SHENG INTERNATIONAL
    CORPORATION 在香港永豐銀行之00-000-0000000-0號帳戶，
    再由正盛公司轉匯予科雅公司。
三、民國97年4 月3 日，科雅公司大陸地區客戶經由LAI CHUNG
    LEUNG （黎仲梁）自中國銀行香港分行000-000-0-00000-0
    號帳戶匯出美金27萬2875元至前述JHENG SHENG INTERNA-
    TIONAL CORPORATION香港永豐銀行00-000-0000000-0號帳戶
    （扣除匯、收款銀行手續費，實匯收美金27萬2849元）。經
    科雅公司計算應付予正盛公司的手續費後，由科雅公司總經
    理室特別助理江進良通知正盛公司應轉匯美金26萬8327元至
    科雅公司指定帳戶。詎乙○○、丁○○竟共同基於意圖為自
    己不法所有之犯意聯絡，由乙○○於97年4 月7 日簽署傳真
    交易指示單，將JHENG SHENG INTERNATIONAL CORPORATION
    在香港永豐銀行00-000- 000000-0號帳戶內，本應依傳真指
    示單轉匯予科雅公司的款項分別匯出美金20萬元（起訴書誤
    載為美金10萬元，已經公訴人於原審當庭更正）、美金7 萬
    4000元至丁○○設於香港匯豐上海銀行及正盛公司設於竹北
    第一銀行帳戶，並未匯入科雅公司指定帳戶，且加以提領侵
    占入己。嗣因正盛公司不知情職員施懿容於同年4 月7 日以
    電子郵件傳送前述由乙○○簽署指示香港永豐銀行匯款美金
    26萬8327元予科雅公司的傳真交易指示單，表明正盛公司已
    於同日自香港永豐銀行帳戶將款項匯予科雅公司，經科雅公
    司核對才查覺上述款項並未匯入。
四、案經科雅公司訴由臺灣新竹地方法院檢察署檢察官偵查起訴
    。
    理      由
一、程序部分
（一）關於證據能力
  １、「被告以外之人於審判外之陳述，雖不符前4 條之規定，
      而當事人於審判程序同意作為證據，法院審酌該言詞陳述
      或書面陳述作成時之情況，認為適當者，亦得為證據。當
      事人、代理人或辯護人於法院調查證據時，知有第159 條
      第1 項不得為證據之情形，而未於言詞辯論終結前聲明異
      議者，視為有前項之同意。」刑事訴訟法第159 條之5第1
      項、第2 項定有明文。被告以外之證人顧尚偉、江進良、
      施懿容及丙○○於警詢或偵查中證述，經原審及本院依法
      踐行調查證據程式，檢察官、被告均知有該證詞，而不爭
      執各該證據之證據能力，且未於原審及本院言詞辯論終結
      前聲明異議，本院審酌該證人筆錄作成時之情況，並無在
      非自由意志情況下所為之陳述，認為適當。依刑事訴訟法
      第159 條之5 第1 項、第2 項規定，具有證據能力。
  ２、其餘憑以認定被告犯罪事實之非供述證據，查無違反法定
      程序取得之情，依同法第158 條之4 規定反面解釋，均有
      證據能力。
（二）關於被告等曾擬選任非律師任辯護人
      被告等選任范光柱律師為二審辯護人，並為被告提出上訴
      理由狀；惟於本院準備程序范光柱律師並未到庭，被告等
      欲選任非律師范國華為辯護人，經本院當庭駁回（本院卷
      41- 反頁）；嗣後被告等又具狀聲請准許非律師范國華擔
      任辯護人，經本院以99年度聲字第2978號裁定駁回，並指
      定本院公設辯護人周君穎為被告等辯護。審理期間被告等
      再委任龍其祥律師聲請閱卷，於龍其祥律師尚未閱卷、本
      院也尚未撤銷指定辯護人之際，龍其祥律師於電話中表示
      ，只是受託代為閱卷並不出庭辯護，閱卷後即解除委任；
      既然法院已指定公設辯護人，龍其祥律師即不再閱卷、補
      提委任狀，有本院公務電話查詢紀錄表可憑（本院卷
      198-1 頁）；而本院公設辯護人周君穎已為被告等提出辯
      護意旨書並於審理期日到庭為被告等進行詰問證人、實質
      辯護，應認已充分保障被告的權益。被告等於審理期日再
      具狀表示欲再委任新辯護人並請求延期審理云云，應認顯
      有拖延訴訟之嫌，且本案並非刑事訴訟法第31條規定之強
      制辯護案件，而不予准許。
二、實體部分
（一）被告等之供述及辯解
      被告乙○○並不否認於97年4 月7 日簽署傳真交易指示單
      ，將JHENG SHENG INTERNATIONAL CORPORATION 在香港永
      豐銀行00-000-000000-0 號帳戶內，本應依傳真指示單轉
      匯予科雅公司的款項分別匯出美金20萬元、美金7 萬4000
      元至丁○○設於香港匯豐上海銀行及正盛公司設於竹北第
      一銀行帳戶內並加以提領，迄今仍未匯予科雅公司等事實
      ；被告丁○○也坦承LAI CHUNG LEUNG 曾於97年4 月3 日
      自中國銀行香港分行000-000-0-00000-0 號帳戶匯出美金
      27 萬2875 元（扣除匯收款銀行手續費，實匯美金27萬
      2849元）至JHENG SHENG INTERNATIONAL COR- PORATION
      在香港永豐銀行00-000-0000000-0號帳戶的款項，其中美
      金26萬8327元應轉匯予科雅公司，迄今仍未匯予科雅公司
      等情（本院卷42反、43頁）；惟均矢口否認侵占犯行，辯
      稱：科雅公司自己有境外公司，無需透過被告轉匯。科雅
      公司客戶匯入JHENG SHENG INTERNATIONAL CORPORATION
      在香港永豐銀行00-000-000000-0 號帳戶內款項是科雅公
      司同意借予正盛公司暫時週轉使用。97年4 月7 日匯出的
      兩筆美金20萬元、7 萬4000元款項，也均用於正盛公司內
      部財務調度，提領後均支付於正盛公司各項支出及清償正
      盛公司貸款，並未進入被告2 人個人口袋，故被告等並未
      涉侵占犯行。原本正盛公司預期可向銀行貸得款項以便轉
      匯予科雅公司；但因銀行貸款不順利，才先行借貸本案款
      週轉因而尚未轉匯予科雅公司云云。
（二）認定犯罪事實所憑證據及理由
  １、關於被告丁○○與證人即科雅公司總經理室特別助理江進
      良口頭約定科雅公司香港地區資金將匯予正盛公司在汶萊
      國設立登記之境外公司JHENG SHENG INTERNATIONAL CO-
      RPORATION 在香港永豐銀行00-000-0000000-0號帳戶，委
      由正盛公司應於指定期日前，將代收款項扣除部分費用後
      匯予科雅公司。而科雅公司大陸地區客戶於97年4 月3 日
      由LAI CHUNG LEUNG 自中國銀行香港分行000-000-0-0000
      0-0 號帳戶匯款美金27萬2875元（扣除匯收款銀行手續費
      ，實匯收美金27萬2849元）至JHENG SHENG INTERNATION
      AL CORPORATION香港永豐銀行00-000-0000000-0號帳戶內
      ，乙○○於97年4 月7 日簽署傳真交易指示單，並將
      JHENG SHENG INTERNATIONAL CORPORATION 在香港永豐銀
      行00-000-0000000-0號帳戶內，本應依傳真指示單轉匯予
      科雅公司的款項分別匯出美金20萬元及美金7 萬4000元至
      丁○○設於香港匯豐上海銀行及正盛公司設於竹北第一銀
      行帳戶，並加以提領，未匯入科雅公司指定帳戶等情，被
      告乙○○、丁○○均不否認（原審0000-000 、160- 162
      、165 頁，本院卷42反、43頁），核與證人即科雅公司總
      經理室特別助理江進良證述的情節相符（原審0000- 000
      頁）。證人即正盛公司業務主辦施懿蓉、證人即正盛公司
      副總經理丙○○並均證述正盛公司依科雅公司江進良指示
      匯款予科雅公司。於本案之前，被告乙○○已經多次指示
      香港永豐銀行就JHENG SHENG INTERNATIONAL CORPORA-
      TION於該行的00-000-0000000-0號帳戶匯款給科雅公司。
      97年4 月7 日正盛公司的傳真交易指示單由乙○○簽名，
      交由丙○○再轉交施懿容，由施懿容傳予科雅公司江進良
      ，告知正盛公司將從香港永豐銀行帳戶匯款予科雅公司，
      順便請江進良確認金額、帳號，但不知何以未將款項匯入
      科雅公司等情（原審0000-000 、225-238 頁，本院卷
      207 反-209頁），並有2008年4 月7 日正盛公司傳真交易
      指示單、正盛公司97年4 月7 日入帳單、97年4 月7 日請
      款單、正盛公司香港永豐銀行帳號000000000000-0號帳戶
      交易明細表、綜合對帳單、LAI CHUNG LEUNG 匯款美金27
      萬2875元予正盛公司之匯款單及證人江進良於97年4 月2
      日電子郵件為憑（偵19、21-24 頁，審易71、77頁，原審
      23頁）。足證該筆美金26萬8327元屬於科雅公司所有，僅
      於正盛公司尚未匯予科雅公司之前暫由被告等持有的事實
      ，可以認定。
  ２、被告2 人均辯稱上述款項曾與證人江進良約定正盛公司有
      權週轉使用云云；惟查：
（１）此除為證人江進良所否認之外，並無其他文書證據足以證
      明證人江進良曾經同意本案應轉匯予科雅公司的款項正盛
      公司可用於週轉。
（２）證人即正盛公司副總經理丙○○雖曾於原審證述：「我只
      知道錢到正盛公司的香港永豐銀行以後，我們就會規劃這
      筆錢怎麼運用。我們從來沒有1 筆是馬上轉回給科雅公司
      ，大多5 到10個工作天來運用資金。」等語（原審卷一
      228 頁），似附和於被告等所述；但證人丙○○於本院則
      明確證稱：「科雅公司客戶匯款到我們正盛香港永豐銀行
      ，我們再把錢匯回去給科雅公司，所以這筆款項就是依照
      之前的作業模式，匯入正盛公司香港永豐銀行帳戶，當時
      是說正盛公司可以增加營業額，當時是只有這個好處，因
      為所有金額都會匯回科雅公司，正盛公司可以收取手續費
      。」等語（本院卷208 頁反），確切表明約定匯款的利益
      僅在於「增加正盛公司營業額並收取手續費」，並無資金
      週轉的承諾；況且證人丙○○於原審已經證述：「如果科
      雅公司明天要用到錢，我們就會把錢匯回給科雅公司，金
      額就是依科雅公司跟我們說多少就匯多少。」等語（原審
      卷一228 頁）。證人丙○○於本院更進一步證稱：「系爭
      款項科雅公司不需要週轉給我們，我們也不需要借這筆款
      項。97年4 月間，公司有規劃100 萬美金，是跟臺灣永豐
      銀行借貸，所以並沒有需要週轉到這一筆27萬美金，且當
      時規劃也沒有規劃到這筆27萬美金。後來因為永豐銀行那
      一筆100 萬元美金沒有貸到。江進良有私下跟我聊天時有
      說過科雅公司的錢正盛公司可以用，『但不是指這一筆27
      萬』，像之前有一筆32萬客戶匯進來的也是。江進良沒有
      跟我談到這一筆款項正盛公司可以週轉。」等語（本院卷
      208 反、209 頁）。並且證人江進良於97年4 月2 日即發
      送電子郵件予正盛公司施懿容、丙○○（英文名DAVID
      ）、被告丁○○（英文名JEFF）表明：「今日我司HK過帳
      至貴司272875USD （2008.04.02），請貴司於2008.04.03
       （ 明日）將268327USD 轉回敝司。」（審易卷71頁），
      已清楚載明正盛公司應於97年4 月3 日收到款項後即將26
      萬8327元美金匯回給科雅公司；而上述應匯予科雅公司的
      26 萬8327 美元也經LAI CHUNG LEUNG 於97年4 月3 日匯
      款，被告乙○○隨後於97年4 月7 日簽署傳真交易指示單
      指示香港永豐銀行就JHENG SHENG INTERNATIONAL CORPO-
      RATION在該行00-000-0000000-0號帳戶匯款26萬8327元美
      金予科雅公司（審易卷79頁）。被告乙○○及證人丙○○
      也均指示證人施懿容將該紙傳真交易指示單以電子郵件傳
      送予科雅公司，顯然正盛公司就該筆款項於入帳同時即須
      轉匯出26萬8327美金予科雅公司而無任何週轉使用權。
（３）被告乙○○坦承於97年4 月7 日簽署上述匯款26萬8327美
      金予科雅公司之傳真交易指示單，也同時簽署另2 張傳真
      交易指示單將JHENG SHENG INTERNATIONAL CORPORATION
      在香港永豐銀行00-000-000000-0 號帳戶款項分別匯出美
      金20萬元、美金7 萬4000元至丁○○設於香港匯豐上海銀
      行及正盛公司設於竹北第一銀行帳戶內（原審卷三149 、
      167-168 頁），實行將持有屬於科雅公司的前述款項變易
      為所有的侵占犯行。被告等既已領取美金20萬元及美金7
      萬4000元花用，迄今已逾2 年餘，仍未歸還科雅公司，被
      告等具有不法所有之犯意與犯行至明。
  ３、被告均辯稱科雅公司另有境外公司，無需透過正盛公司轉
      匯云云。經查，科雅公司是否設有境外公司、何以需透過
      正盛公司轉匯等情，均不影響本案科雅公司大陸地區客戶
      匯予正盛公司美金27萬餘元，而被告等應將其中26萬8327
      美金款項轉匯予科雅公司卻未匯出的事實認定。被告等此
      等辯解不足採信且無礙於本案犯行之認定。
  ４、被告等聲請傳喚匯款文件署名之科雅公司董事長戊○○，
      以證明確實已經科雅公司董事長授權證人即科雅公司總經
      理室特別助理江進良告知被告等可週轉使用本案26萬8327
      美金款項。經查，戊○○已於97年2 月24日辭任科雅公司
      董事長，經科雅公司改選董事，新任董事會於97年2 月25
      日決議補選甲○○擔任董事長，並經科學工業園區管理局
      97年3 月18日園商字第0970006702號函、97年7 月22日園
      商字第0970 020421 號函准予登記（本院卷87-98 頁）。
      本案行為時間，97年4 月間，科雅公司董事長已經變更為
      甲○○，證人戊○○核無傳證必要。而科雅公司董事長甲○○經於本院結證稱：「我於民國97年2 月間擔任科雅公
      司董事長，科雅公司是公開發行公司，公司管理有一套制
      度，（董事長）對於跟被告的狀況不會干涉細節，直到97
      年4 月應收帳款收不到，公司總經理才跟我報告，詳細作
      業董事長我不知道。」等語。顯然僅是科雅公司於傳票上
      仍蓋用舊有的董事長印文，而當時的董事長確實為證人甲○○，其並不清楚被告等與科雅公司往來的情形，也無從
      為被告有利的認定。被告等另聲請傳喚證人LAI CHUNG
      LEUNG 黎仲梁，證明其自中國銀行香港分行000-000-0-00
      000-0 號帳戶匯款美金27萬2875元（扣除匯收款銀行手續
      費，實匯收美金27萬2849元）至JHENG SHENG INTERNA-
      TIONAL CORPORATION香港永豐銀行00-000-0000000-0號帳
      戶內，該筆款項與科雅公司及大陸兆速公司具有何等關係
      ，核與前述被告等所不爭執收到款項應轉匯予科雅公司的
      事實認定無關，並無傳喚必要。
  ５、綜上，事證明確，被告等犯行可以認定，應予依法論科。
（三）論罪
  １、被告等將屬於科雅公司所有之美金26萬8327元變易持有為
      所有而侵占入己，所為均係犯刑法第335 條第1 項侵占罪
      。公訴人雖認被告2 人觸犯刑法第336 條第2 項業務侵占
      罪；惟按侵占業務上持有物罪，以其所侵占之他人所有物
      ，是因執行業務而持有為構成要件。若非因執行業務，而
      基於其他委任關係持有他人所有物，即與該罪構成要件不
      符，只能以普通侵占罪論科。又侵占業務上持有物罪，以
      其所侵占之他人所有物，是因執行業務而持有為成立要件
      ，若在其執行業務範圍之外，另受委任而持有他人所有物
      予以侵占，即不能遽依侵占業務上持有物罪相繩，最高法
      院74年度台上字第5109號、76年台上第2107號判決參照。
      經查，被告乙○○、丁○○分別擔任正盛公司負責人、總
      經理，均非科雅公司職員，渠等持有屬於科雅公司的美金
      26萬8327元，非因執行業務所致，而是基於科雅公司委託
      代收該筆款項，核屬私人間委任契約關係，自不能以業務
      侵占罪相繩。因社會基本事實同一，起訴法條應予變更。
  ２、被告2 人就前述侵占犯行，因具有犯意聯絡、行為分擔，
      均為共同正犯。
三、撤銷改判及科刑審酌事項
    原審為被告科刑判決之諭知，固非無見；惟（一）科雅公司
    大陸地區客戶由LAI CHUNG LEUNG 自中國銀行香港分行帳戶
    匯款美金27萬2875元，經轉匯扣除匯、收款銀行手續費，JH
    ENG SHENG INTERNATIONALCORPORATION香港永豐銀行00-000
    -0000000-0號帳戶實際匯收美金27萬2849元，原審認定實匯
    美金27萬2862元，應有誤會。（二）刑罰之量定，固屬事實
    審法院的職權行使；但應符合罪刑相當原則，使罰當其罪。
    被告等犯後非但均矢口否認犯行，甚至另行提訴告訴人公司
    多名員工涉嫌洗錢與偽造文書罪，縱被告2 人以借貸週轉為
    詞強辯；但行為至今已經2 年餘，被告等絲毫沒有拖欠借款
    甚久仍未返還的歉疚；何況本案是被告等侵占告訴人鉅款，
    犯後態度顯然不佳，原審僅各量處有期徒刑1 年與1 年10月
    ，應有失衡。檢察官上訴指稱被告等均應成立業務侵占罪、
    被告上訴否認犯行固均無理由；但檢察官上訴併請求從重量
    刑，為有理由，基於如上論述，原判決自應予以撤銷改判。
    爰審酌被告2 人犯後迄今已逾兩年，仍未償還分文，於告訴
    人求償過程中不思速與告訴人協調還款之道，反而四處檢舉
    告訴人（審易卷146 、168-213 頁），甚至因證人施懿容於
    偵查中供述不利於被告的證詞，即遭被告提訴偽證（臺灣新
    竹地方法院檢察署97年度他字第2599號偵查卷宗影本），犯
    後毫無悔意且缺乏與告訴人和解誠意，告訴人所受損害金額
    高達美金26萬8327元，折合新臺幣約8 百餘萬元，損失非輕
    暨被告丁○○就全部行為過程居於主導地位，被告乙○○配
    合行事等一切情狀，認宜分別量處如主文所示之刑。
據上論斷，應依刑事訴訟法第369條第1項前段、第364條、第299
條第1 項前段、第300 條，刑法第28條、第335 條第1 項，刑法
施行法第1 條之1 ，判決如主文。
本案經檢察官黃和村到庭執行職務。
中    華    民    國    99    年    10    月    29    日
                  刑事第六庭審判長法  官  邱同印
                                  法  官  吳淑惠
                                  法  官  郭豫珍
以上正本證明與原本無異。
不得上訴。
                                  書記官  陳采薇
中    華    民    國    99    年    11    月    1     日
附錄：本案論罪科刑法條全文
中華民國刑法第335條
（普通侵占罪）
意圖為自己或第三人不法之所有，而侵占自己持有他人之物者，
處 5 年以下有期徒刑、拘役或科或併科 1 千元以下罰金。
前項之未遂犯罰之。

司法院資訊處製作；財團法人民間司法改革基金會備份。
